【裁判字號】    98,易,3028
【裁判日期】    990205
【裁判案由】    詐欺
【裁判全文】
臺灣臺中地方法院刑事判決  98年度易字第3028號
公  訴  人  臺灣臺中地方法院檢察署檢察官
被      告  丁○○
上列被告因詐欺案件，經檢察官提起公訴（98年度偵緝字第1622
號），本院判決如下：
    主    文
丁○○無罪。
    理    由
一、公訴意旨略以：被告丁○○曾於民國96年間因詐欺案件，經
    臺灣士林地方法院判處有期徒刑5月確定，甫於民國98年1月
    12 日縮刑期滿，執行完畢。詎丁○○猶不知悔改，明知若
    將自己申辦之行動電話門號交予他人使用，將有極大可能為
    犯罪集團持之以作為詐財之工具，竟基於幫助他人詐欺取財
    之不確定故意，於98年3月9日至13日間某日，在不詳地點，
    將其甫在臺北市○○區○○路182號之通訊行，所申辦之威
    寶電信0000000000號行動電話門號，提供予詐欺犯罪集團作
    詐騙聯繫之用。其後，該詐騙集團成員於98年3月13日前不
    詳時間，以電腦設備連結網際網路至雅虎奇摩拍賣網站，佯
    登以新臺幣（下同）2萬7500元價格，販賣佳能牌（CANON）
    D-40型號單眼數位相機1臺之訊息。嗣丙○○於同日下午，
    在其位於臺中縣豐原市○○路624號住處，以電腦連結上網
    際網路後，見該販賣數位相機之訊息，遂在該拍賣網站上線
    上訂購。該詐欺集團成員於線上收到丙○○訂購相機之訊息
    後，再以網路下標方式，向雅虎奇摩拍賣網站上之另一賣家
    許美錦訂購標價為319元之廉價相機1臺，並立即匯款至許美
    錦所指定之帳戶後，線上要求許美錦將相機寄送至丙○○之
    前開住處。其後，再以登錄在丁○○名下之前開行動電話聯
    繫丙○○，告知相機已寄出，並致使丙○○因之陷於錯誤，
    而於同日下午8時3分許，在位於臺中縣豐原市○○路545號
    之中國信託商業銀行，以自動櫃員機（即ATM）轉帳方式，
    匯出2萬7500元至許勝強（經檢察官另案移送臺灣雲林地方
    法院併案審理）所有之花旗銀行帳戶內，迅即為犯罪集團成
    員提領一空。其後，丙○○收到許美錦所寄送之廉價相機，
    經與許美錦聯繫後始發現為騙局，而報警處理，循線查得上
    情，因認被告涉犯刑法第30條第1項、第339條第1項幫助詐
    欺取財罪嫌等語。
二、按犯罪事實應依證據認定之，無證據不得認定犯罪事實；不
    能證明被告犯罪者，應諭知無罪之判決，刑事訴訟法第154
    條第2項、第301條第1項分別定有明文。又事實之認定，應
    憑證據，如未能發現相當證據，或證據不足以證明，自不能
    以推測或擬制之方法，以為裁判基礎。再認定不利於被告之
    事實，須依積極證據，苟積極證據不足為不利於被告事實之
    認定時，即應為有利於被告之認定，更不必有何有利之證據
    。而認定犯罪事實所憑之證據，雖不以直接證據為限，間接
    證據亦包括在內；然而無論直接或間接證據，其為訴訟上之
    證明，須於通常一般之人均不致有所懷疑，而得確信其為真
    實之程度者，始得據為有罪之認定，倘其證明尚未達到此一
    程度，而有合理之懷疑存在，致無從為有罪之確信時，即應
    為無罪之判決。而刑事訴訟法第161條已於91年2月8日修正
    公布，其第1項規定：檢察官就被告犯罪事實，應負舉證責
    任，並指出證明之方法。因此，檢察官對於起訴之犯罪事實
    ，應負提出證據及說服之實質舉證責任。因刑事訴訟之被告
    依法並無自證無罪之義務，若控罪所憑之積極證據，在生活
    經驗上尚不足以排除其他有利被告之合理推斷，致不足以證
    明犯罪事實時，仍不能因被告否認犯罪之辯解不成立，資為
    無視積極證據不足之理由，從而，倘檢察官所提出之證據，
    不足為被告有罪之積極證明，或其指出證明之方法，無從說
    服法院以形成被告有罪之心證，基於無罪推定之原則，自應
    為被告無罪判決之諭知（最高法院30年上字第816號、40 年
    臺上字第86號、76年臺上字第4986號、30上字482號、30上
    1831號、92年臺上字第128號判例意旨參照）。另按刑法上
    之幫助犯，係指以幫助之意思，對於正犯資以助力，使其犯
    罪易於達成而言，故幫助犯之成立，不僅須有幫助他人犯罪
    之行為，且須具備明知他人犯罪而予以幫助之故意，始稱相
    當；又刑法並不承認過失幫助之存在，是以從犯之成立，須
    有幫助之故意，亦即必須認識正犯之犯罪行為而予幫助者，
    始足當之，亦有最高法院86年度臺上字第4824號、72年度臺
    上字第6553號判決意旨可參。
三、另按被告以外之人於審判外之陳述，雖不符同法第159條之1
    至之4規定，而經當事人於審判程序同意作為證據，法院審
    酌該言詞陳述或書面陳述作成時之情況，認為適當者，亦得
    為證據。又當事人、代理人或辯護人於法院調查證據時，知
    有第159條第1項不得為證據之情形，而未於言詞辯論終結前
    聲明異議者，視為有前項之同意，同法第159條之5亦定有明
    文。再按刑事訴訟法第159條之5第2項之規定，乃係基於證
    據資料愈豐富，愈有助於真實發現之理念，酌採當事人進行
    主義之證據處分權原則，並強化言詞辯論主義，透過當事人
    等到庭所為之法庭活動，在使訴訟程序順暢進行之要求下，
    承認傳聞證據於一定條件內，得具證據適格。此種「擬制同
    意」，因與同條第1項之明示同意有別，實務上常見當事人
    等係以「無異議」或「沒有意見」表示之，斯時倘該證據資
    料之性質，已經自起訴書之記載而了解，或偵、審中經檢察
    官、審判長、受命法官、受託法官告知等有類似之作為、情
    況，即可認該相關人員於調查證據之時，知情而合於擬制同
    意之要件，最高法院96年度臺上字第4174號判決意旨參見。
    本件被告、檢察官於本院對於本案以下援引之相關證據，均
    未於言詞辯論終結前聲明異議，本院審酌本件供述證據之陳
    述及證據資料作成時之情況，核無違法取證或其他瑕疵，認
    以之作為證據為適當，自得做為證據，先予敘明。
四、公訴意旨認被告涉犯前揭幫助詐欺取財罪嫌，無非係以被害
    人丙○○於警詢時之指述、證人許美錦於警詢之證述、ATM
    轉帳收據影本1張、花旗銀行之客戶開戶基本資料及交易明
    細影本各1份、被告丁○○前開行動電話預付卡服務申請書
    、通聯紀錄影本各1份等在卷可證及現今無論是平面媒體或
    電子媒體，均經常報導詐欺集團屢以收購行動電話門號作為
    犯罪工具，衡諸常情，被告對於犯罪集團利用行動電話門號
    供犯罪之用，應有認識，被告辯稱其行動電話門號晶片卡申
    辦後即遺失，縱使屬實，其既不立即向電信業者辦理停用，
    應可預見該行動電話門號晶片卡若落入犯罪集團之手，將被
    利用作為詐欺犯罪使用，而仍不違反其本意，顯有幫助詐欺
    之不確定故意暨公訴檢察官補充稱：自從政府開放電信業以
    來，各家電信業者紛紛推出不同服務內容及費率，滿足巿場
    需要，而使用者更可以依據各別需要，選擇有利於己之業者
    申請電信服務，本案威寶電信公司僅提供3G電信服務，因此
    在申請書及服務外包裝，均明確載明此一服務限制，被告係
    持雙證件親自辦理系爭預付卡，門巿人員依其專業自可提醒
    申請者上揭威寶電信服務內容，被告在申請時，已明確認知
    威寶電信提供之服務內容合於其「個人需求」，其事後辯稱
    ：後來才發現系統不符無法使用云云，洵屬無稽。且被告因
    「個人需求」而向威寶電信申請系爭預付卡，在使用上顯然
    有一定之急迫性，若如被告所辯，其在儲值及開通系爭預付
    卡後發現無法供己使用，竟就系爭預付卡未為任何處置，亦
    未立即轉向其他業者申請電信服務，足認被告向威寶電信申
    請系爭預付卡並非供己使用，而係為換取相當之對價，依對
    方之指示向威寶電信辦理，並非為使用該電信預付卡所帶來
    之電信服務等為其主要論據。然訊據被告堅詞否認有何幫助
    詐欺犯行，辯稱：上開行動電話門號於申辦後發現係3G 系
    統，伊所有之2G手機無法使用，遂將該SIM卡取下放置口袋
    而遺失，非其主動交予犯罪集團使用，因為是預付卡，僅3
    百多元，不以為意，始未辦理停話，平常伊只要換工作，即
    會申辦新手機門號供客戶連絡用，本身另外使用一組行動電
    話門號以作公私區分，於98年3月初因想換工作始會向威寶
    電信申請新門號，發現不能使用沒多久，伊即另外向中華電
    信申請新門號使用，並沒有將威寶電信門號交他人使用，也
    沒法預見該行動電話門號晶片卡若落入犯罪集團之手，將被
    利用作為詐欺犯罪使用等語。
四、經查：
（一）被害人丙○○受不詳成年人網路購物詐騙，以致陷於錯誤
      ，而匯款前揭金額至許勝強所有之花旗銀行帳戶內，該不
      詳成年人再向雅虎奇摩拍賣網站上之另一賣家許美錦訂購
      標價為319元之廉價相機1臺，並立即匯款至許美錦所指定
      之帳戶後，線上要求許美錦將相機寄送至丙○○之前開住
      處，並以被告申辦之威寶電信0000000000號行動電話門號
      連絡。其後，丙○○收到許美錦所寄送之廉價相機，經與
      許美錦聯繫後始發現為騙局一情，業據證人即被害人丙○
      ○、證人許美錦分別於警詢中指述綦詳，且有被害人丙○
      ○ATM轉帳收據影本1張、花旗銀行之客戶開戶基本資料及
      交易明細影本各1份、被告丁○○前開行動電話預付卡服
      務申請書及不詳姓名之成年人以被告上開門號與被害人丙
      ○○連絡之通聯紀錄各1份等在卷可證，足徵，被告所申
      設之上開威寶電信行動電話門號確為不詳姓名人用來作為
      詐欺犯罪之工具，應堪認定。然上開證據，均僅足證明被
      害人丙○○確有遭詐騙而將款項匯入不詳姓名之人指定帳
      戶之事實，尚不足以直接認定被告係基於幫助他人詐欺取
      財之不確定故意，提供其上開系爭門號SIM卡供詐騙集團
      用以詐騙被害人款項，仍應有其他積極證據證明。
（二）被告迭自警詢、偵訊及本院審理時即堅稱：上開行動電話
      門號於申辦時，因業務員未說明僅能使用於3G WCDMA手機
      ，伊誤以為2G手機亦能使用，取得該門號SIM卡後，發現
      系統不符，2G手機無法使用，而隨手將該門號SIM卡放置
      口袋內，因儲值金額僅3百多元而不以為意不慎遺失等語
      。經本院向威寶電信查詢被告於98年3月1日向威寶電信申
      請上開0000000000號行動電話門號過程，該公司函覆稱：
      客戶丁○○於98年3月1日向公司申辦預付卡屬「威寶旺卡
      」，係公司所提供預付式門號之產品名稱，因本公司為純
      3G電信服務業者，不提供2G電信服務，為免客戶認知之差
      異，產品包裝上皆載明：本服務僅適用於3G WCDMA手機，
      本公司無法受理客戶要求更換2G預付卡等語，此有威寶電
      信於98年11月23日以威（業）字第09112304號函覆本院說
      明文1份在卷可稽（附於本院卷第49頁），可徵，上開000
      0000000號行動電話門號係屬預付卡，且僅能適用於3G WC
      DMA手機，且威寶電信公司無法提供客戶更換為2G預付卡
      甚明。因威寶電信公司未說明業務員於客戶申辦時是否會
      解釋上開公司產品性質，被告辯稱：業務員未告知該門號
      僅能使用於3G手機，伊以為2G手機亦能使用等語，自應參
      核當初申請時被告與威寶電信公司間契約之約定，經觀以
      上開威寶電信行動電話預付卡申請書上「申請人簽章」欄
      所載明事項，係記載本人已詳閱並同意本申請書背面之服
      務契約等語（參見警卷第27頁申請書），經本院向威寶公
      司函調該契約背面觀之，並無該公司行動電話門號僅能適
      用於3G WCDMA手機等之促請消費者注意之文字，此有該公
      司函覆本院之契約範本1份在卷可稽（附於本院卷第72 頁
      背面，之前先傳真影本附於本院卷第59頁），則被告辯稱
      ：以為上開行動電話門號2G手機亦能使用等語，尚難遽認
      悖離事實無足憑採。而威寶電信公司因無法提供客戶更換
      2G系統預付卡，被告辯稱隨即將該門號SIM卡置於衣褲口
      袋內，亦難認有不合常理，無足憑採之處。
（三）再者，佐以行動電話預付卡性質上本即與一般申請使用之
      門號SIM卡多所不同，預付卡雖亦有1組門號供申購人使用
      ，惟其內多已有一限定之撥號額度，如未儲值，一旦屆滿
      使用期限，該張預付卡亦將自動失效，無法再行撥打接聽
      ，且預付卡若遭竊或遺失，縱未予處理，至多亦僅受有所
      剩儲值額度之損失，且一段時日後，即自動失效，而非如
      一般SIM卡，若不予掛失而遭他人濫用，因此衍生之費用
      將有由原申請人無限負擔之可能，因易付卡門號性質本即
      與一般門號SIM卡有所不同，為強調其便利性，是以易付
      卡較著重在該門號之儲存價值，若有轉讓情形，後手欲持
      續使用該支門號，則須自行注意持續儲值，惟無論如何，
      所生費用與前手再無關聯，而一般門號SIM卡因不具此等
      儲值功能，故其費用之收取，均須待確認特定期間內之實
      際撥打狀況後，方會加以計算並通知申請人繳費，是若轉
      讓一般門號SIM卡而未告知通信業者，前手勢將為電信業
      者追討後手使用該支門號所產生之通話費用，兩相比較，
      即可知悉預付卡門號之個人專屬性實非甚強。佐以行動電
      話預付卡為電信業者應不同通信需求客戶所提供免月租費
      、免帳單之電信服務，主要之客戶層為通信量較低或短期
      用量之客戶，使用方式為由客戶至販賣易付卡之通路購入
      行動電話SIM卡開通後，即可依所購入之金額使用通話，
      其最低購入金額依市面一般電信業者經營型態，均自數百
      元不等起，另於所購入之金額使用完畢後，則可以於服務
      門巿購入一定金額補充卡透由IVR之方式進行額度補充即
      可繼續使用，此已經業者廣告推銷，而為公眾週知之事實
      ，本院函詢上開門號電信業者威寶電信公司，亦為相同之
      說明，此有該公司上開說明回覆文1份附卷可參（附於本
      院卷第50頁），且觀以威寶電信公司上開行動電話預付卡
      服務申請書背面服務契約第五章第24條第2項確實明文：
      預付卡自每次完成儲值設定日起3至6個月有效，有效期限
      屆滿，本門號及尚未用完畢之通信時間將自動失效等語（
      參見本院卷第72頁背面契約文字）從而，若有他人拾得被
      告該門號，亦可逕予使用甚至購買儲值卡而通話甚明，且
      因預付卡有餘額用罄未再儲值一段時日後即自動失效之性
      質，被告辯稱：因金額不多，不以為意，未辦理停話等情
      ，即難認有顯不符情理之處。又因威寶電信公司上開行動
      電話預付卡之開通程序係：該公司依規範檢核雙證件後完
      成開通程序即交付用戶使用，無需再輸入密碼即可使用等
      情，有該公司上開回覆文暨申請書上明確載明門號開通程
      序為：「門巿人員致電0000000000輸入證號確認符合一證
      一號資格→客戶填寫申請書並簽名→核對客戶證件及申請
      書資料，並影印證件影本正反面貼於申請書上→傳真至開
      通專線→收件後2小時內開通」等語（附於本院卷第49頁
      、警卷第27頁申請書），可徵，上開行動電話之開通程序
      無需被告為之甚明。從而，公訴檢察官認係被告自行開通
      上開預付卡門號一情容有誤會。則上開門號既然業經威寶
      電信公司門巿人員依開通程序開通後交予被告，被告發現
      不能使用又不能更換持，苟不慎遺失，拾得之有心利用人
      無需輸入任何密碼即能自備3G手機在額度內使用，已極明
      確。公訴人並未提出被告所辯：遺失上開行動電話SIM卡
      遭人拾得使用一情顯不可能發生之證據，本院認被告此一
      辯解未達通常一般之人均不致有所懷疑，而得確信其不可
      能為真實之程度。綜此，上開0000000000號行動電話門號
      ，屬預付卡門號，其辯稱：上開預付卡沒有設定密碼，伊
      以為儲值卡若沒有繼續儲值，就沒有用了，不知該SIM卡
      不見會這麼嚴重，伊才沒有報遺失，沒有辦理停話等語，
      被告所辯尚難認與常情不符，又行動電話預付卡既申設簡
      便價值非鉅，復僅係供短期或低用量通信之用，客觀上要
      難認係屬何個人財產、信用之表徵，核與金融機構帳戶資
      料不同，另預付卡既於用盡餘額後須再以金錢購入補充卡
      始得接續使用，則一般使用者遭竊、遺失後亦應無惟恐他
      人盜用而需負擔通話費用之疑慮，是使用者遺失行動電話
      預付卡SIM卡後未報警或掛失，亦難認悖離一般生活習慣
      之處。
（四）佐以被告一再辯稱：伊因換工作，會申辦新手機門號供客
      戶連絡用，本身使用另外一組私人用之行動電話門號，作
      為公、私區分，於98年3月初想換工作始會向威寶電信公
      司申請上開新門號，發現不能使用不久，伊即另外向中華
      電信申請新門號使用等語，經本院函查被告使用手機情形
      ，其曾使用0000000000門號，使用起迄時間自95年9月28
      日至98年2月4日止，停用該門號之後，被告於98年3月1日
      向威寶電信公司申請上開預付卡門號，之後確實另於98年
      3 月24日向中華電信股份有限公司（以下簡稱中華電信）
      申辦0000000000號預付卡使用迄今、於同年6月30日向臺
      灣大哥大股份有限公司（以下簡稱大哥大公司）申請0000
      000000號預付卡亦使用迄今，均正常開通，此有中華電信
      公司函覆本院有關被告申裝上開門號使用情形資料1份（
      附於本院卷第44頁至第46頁）、臺灣大哥大資料查詢1份
      （附於本院卷第56頁正、面）在卷可稽，可徵，被告前於
      98年2月4日因使用中之0000000000門號停用後，於同年3
      月1日前後威寶電信公司申請上開預付卡門號，之後復因
      不能使用，再於同年月24日向中華電信公司申請另只預付
      卡，並因工作需要，另向臺灣大哥大申辦上揭門號，均使
      用迄今等情觀之，被告前揭辯詞，難認與事實不符，而有
      不足憑採之處。被告既迭次否認有幫助詐欺取財之認識及
      出於不確定之幫助故意，自應從嚴審慎認定，而不得僅以
      推認方式認定。
五、綜上所述，公訴人於本案所舉證據，除得證明被害人確遭詐
    欺，及將受騙款項匯入指定之帳戶，詐欺集團成員復係以被
    告上開行動電話門號與被害人聯繫外，並無積極證據可認被
    告上開威寶電信公司預付卡並非遺失，而係其確有將該易付
    卡交由詐欺集團使用之情形。亦不得以被告前曾因將帳戶交
    予他人使用而涉詐欺案件，經判處有期徒5月確定，而推論
    其當知他人使用其行動電話門號之目的，在於供作與財產犯
    罪有關之工具，進而再推論被告有將上開門號SIM卡交予該
    詐欺集團成員使用之情形。而被告事後辯稱：上開行動電話
    門號SIM卡係遺失等語，因本院無從排除若有他人拾得被告
    該門預付卡號，逕予插入3G手機通話使用，或再交由該詐欺
    集團成員使用之可能，檢察官之前揭舉證，尚未達於通常一
    般之人均不致有所懷疑，而得確信其為真實之程度者，此外
    ，復查無其他積極證據足證被告曾有提供前揭預付卡門號以
    為幫助他人遂行詐欺取財犯行之行為，本件既存有合理懷疑
    ，而致本院無法形成被告有罪之確切心證，自屬不能證明被
    告犯罪，尚難遽以刑法第30條第1項、第339條第1項之罪名
    相繩，公訴人之舉證義務既屬未盡，徵諸首開說明，本案自
    應依法對被告為無罪之諭知。
六、退併辦部分：檢察官移送併案之98年度偵字第16856號內有
    關被告上開行動電話門號0000000000號SIM卡，交付不詳詐
    欺集團成員使用，而容任他人已知作為詐欺取財之工具。繼
    該詐欺集團成員於民國98 年3月18日上午10時20分許，在雅
    虎奇摩拍賣網站，以帳號「eric560209」佯登手提包拍賣訊
    息，並以前開門號為聯絡電話，適甲○○上網瀏覽該拍賣訊
    息，信以為真而出價標購，並依指示以網路銀行轉出1萬5千
    元至詐欺集團份子指定之銀行帳戶，旋即遭詐欺集團成員提
    領一空之幫助詐欺部分，因起訴部分經本院判決無罪，則併
    辦部分即非屬本院得審判之範圍，自應退由檢察官另行處理
    ，附此敘明。
據上論斷，應依刑事訴訟法第301第1項前段，判決如主文。
本案經檢察官乙○○到庭執行職務。
中    華    民    國    99    年    2    月    5    日
                  刑事第七庭    審判長法  官  王邁揚
                                      法  官  林美玲
                                      法  官  黃賢婷
以上正本證明與原本無異。
如不服本判決，應於送達後十日內向本院提出上訴狀（須敘述具
體理由並附繕本），上訴於臺灣高等法院臺中分院。
上訴書狀如未敘明理由，須於上訴期間屆滿後二十日內補提理由
書於本院。
                                      書記官  江美琪
中    華    民    國    99    年    2    月    5    日

司法院資訊處製作；財團法人民間司法改革基金會備份。
